【裁判字號】    94,保險簡,3
【裁判日期】    950414
【裁判案由】    給付保險金
【裁判全文】
臺灣臺中地方法院民事判決  94年度保險簡字第3號
原      告  丙○○
訴訟代理人  劉  喜律師
複  代理人  丁○○
被      告  新光人壽保險股份有限公司
法定代理人  甲○○
訴訟代理人  乙○○
上列當事人間給付保險金事件，本院於95年3月23日言詞辯論終
結，判決如下：
    主    文
被告應給付原告新臺幣壹拾玖萬參仟陸佰元，及自民國自民國九
十四年七月十六日起，至清償日止，按年息百分之五計算之利息
。
原告其餘之訴駁回。
訴訟費用由被告負擔百分之三十四，餘由原告負擔。
本判決原告勝訴部分得假執行；如被告以新臺幣壹拾玖萬參仟陸
佰元，為原告預供擔保後，得免為假執行。
    事實及理由
一、原告起訴主張：原告於民國 (下同)76 年11月17日，向被告
    投保新光防癌終身壽險，保險單號碼為Ｇ0000000號，保險
    金額為新台幣 (下同)50 萬元，繳費年限20年，原告於92年
    10 月8日，因肝臟等疾病進入童綜合醫院加護病房住院治療
    ，經童綜合醫院診斷罹患肝癌，於92年11月5日再次住院治
    療，嗣後接受肝臟移植手術，並肝癌肝移植後肝臟急性排斥
    而繼續治療至94年1月28日，現仍繼續治療中，總計原告自
    92 年10月8日至94年1月28日住院七次計144天（住院日期及
    醫院名稱如附表示），門診46次，癌症出院後療養天數為
    140 天（七次住院每次二十日），上揭住院治療係因為直接
    治療肝癌，嗣因肝癌嚴重須將肝癌移植，而於肝癌移植後，
    因有急性排斥所引起，於醫學及事實上均有相當因果關係，
    屬肝癌直接治療所必要之繼續治療而須住院及療養，應為癌
    症之直接治療，因被告並未將系爭保險契約交予原告，經原
    告於被告網站上始得知依系爭保險契約第16、18條之規定，
    原告可分別請求住院保險金及出院療養金總計288000元、
    168000 元，及依新光新防癌終身壽險批註條款第1、2條之
    規定，亦可請求初次罹癌症保險金及癌症門診醫療保險金6
    萬元及55200元，合計被告應給付之保險金為571200元，惟
    被告事後僅理賠給付339200元，尚有232000元未付，爰依系
    爭保險契約之保險金給付請求權提起本訴。並聲明：被告應
    給付原告232000元（原起訴請求給付456000元，後於94年6
    月8日擴張聲明請求571200元，嗣於94年9月8日縮減聲明請
    求給付232000元，附此敘明），及自追加起訴狀繕本送達翌
    日（即94年7月16日）起，按年息5%計算之利息；且陳明願
    供擔保，請准宣告假執行。
二、被告則以：依系爭保險契約第16條之規定，係指「初次經癌
    的診斷確定，並以治療癌為其直接目的而需住院治療或手術
    治療者，本公司依癌的診斷確定．．．」，原告診斷確定罹
    癌症日，為92年11月10日，自此日起原告方得請求保險金之
    給付，被告則依約已給付第2、3次共36日之住院保險金
    72,000 元、出院療養金48,000元、手術保險金60,000元，
    第4次共6 日之住院保險金12,000元、出院療養金7,200元，
    第5次共28 日住院保險金56,000元、出院療養金24,000元、
    手術保險金60,000元；原告另追加請求之初次罹癌症保險金
    及癌症門診醫療保險金，非屬系爭保險契約範圍，原告不得
    請求等語資為抗辯。並聲明：駁回原告之訴及假執行之聲請
    ；如受不利判決，願供擔保請准免予假執行。
三、本件原告主張：其於76年11月17日，投保被告新光防癌終身
    壽險，保險單號碼為Ｇ0000000(下稱系爭保險契約)，保險
    金額為50萬元，繳費年限20年；及原告事後有於附表所示之
    期日，住院治療，及治療期間曾有門診治療癌症46次之事實
    ，為被告所不爭執，並有原告所提診斷證明九張、南山人壽
    保險公司理賠通知單十一份為證，及本院向童綜合醫院及三
    軍總醫院附設民眾診療服務處之原告病歷各一份，在卷可參
    ，自堪信為真實。原告就其住院治療，主張被告依保險契約
    應理賠住院保險金288000元、出院療養金168000元，及依新
    光新防癌終身壽險批註條款第1、2條之規定，亦可請求初次
    罹癌症保險金及癌症門診醫療保險金6萬元及55200元，合計
    被告應給付之保險金為571200元，惟被告所否認，並以前詞
    辯稱：原告所得請領之保險金為339200元，其均已理賠云云
    ，是本件所應審究者為，原告就系爭癌症之治療期間，被告
    應按約理賠之項目及數額各為何？如被告未依約理賠，就未
    理賠部分尚有多少未付？經查：
（一）依卷附兩造簽訂保險契約之「新光新防癌終身壽險保險單
      」條款第16條，其約定癌症住院治療保險金：「初次經癌
      的診斷確定，並以治療癌為其直接目的而需住院治療或手
      術治療者，本公司（即被告）依癌的診斷確定後之實際住
      院日數，每日依保險金額（即50萬元）千分之四（即2000
      元）給付．癌症住院治療保險金」，而第18條亦約定：「
      被保險人因第16條情形住院治療者，於出院後，本公司依
      其癌症住院治療保險金給付日數，每日按保險金額千分之
      二點四（即1200元）給付癌症出院後療養保險金，但每次
      出院後給付日數最高以二十日為限。」等語，兩造就上開
      「初次經癌的診斷確定」之意義，及「以治療癌為其直接
      目的而需住院治療或手術治療者」之意義有所爭議，按查
      ：
  １、保險係一種藉由危險共同團體之組成，將某特定人可能因
      危險所致損害，經由保險契約之訂立，而加以分散、消化
      ，使其得迅速回復經濟能力之制度，保險契約則為保險制
      度下之一種手段或方法。而保險契約之解釋，應探求契約
      當事人之真意，不得拘泥於所用之文字；如有疑義時，以
      作有利於被保險人之解釋為原則，保險法第54條第2項定
      有明文，該條後段之規定即為學說上所謂不明確條款解釋
      原則。又民法第98條規定，解釋意思表示，應探求當事人
      之真意，不得拘泥於所用之辭句。且定型化契約如有疑義
      ，應為有利於消費者之解釋，消費者保護法第11條第2項
      亦規定甚明。
  ２、按系爭保單條款，為被告單方所製定之定型化條款，其就
      「初次經癌的診斷確定」於條款第9條第2項固記載「初次
      經癌的診斷確定」：是指被保險人在具有診斷及治療癌症
      設備，且依照醫療法領有開業執照並設有病房收治病人之
      公私立醫院，經醫師依病理組學診斷確定為癌而言。依此
      條款之記載，解釋上，被保險人如因癌症狀就醫，且其受
      治療之情事，經確認係因癌症所引起症狀接受治療者，即
      應符合上述條款之要件，換言之，就被保險人住院治療，
      如醫師診斷該次治療所醫治之病症，確為癌所引起，該次
      治療，即應屬因癌症而受治療，而非謂必於醫師就被保險
      人罹癌之情事，出具診斷證明書之日，方可謂確診斷確定
      。依卷附童綜合醫院所出具之92年10月13日、92年11月24
      日、93年2月24日、93年5月8日、93年7月26日、93年8月7
      日、93年9月7日、93年12月29日、及三軍總醫院附設民眾
      診療服務處94年1月28日診斷證明書，原告確有於附表所
      示之日期，在該等醫院因肝癌及其相關併發症而住院接受
      治療，是原告主張其於附表所示之日期，均有住院治療肝
      癌之情事，自堪採信，被告以醫師於92年11月10日方出具
      報告單，報告原告接受治療之疾病確屬罹患癌症，其給付
      責任於該日方產生，與契約目的不符，自非可採。
  ３、又契約條款所載「為治療癌症為其直接目的而需住院治療
      者」等語，於契約有關名詞定義，並未有明確定義，惟參
      諸被告所提出新光人壽防癌健康終身保險保險單條款樣本
      第11條癌症住院醫療保險金條款：「被保險人在本契約有
      效期間內，且在癌症的保險責任開始日起，經醫師診斷確
      定罹患癌症，並以癌症為直接原因或癌症引起之併發症，
      經醫師診斷必須接受住院治療者，本公司按其實際住院日
      數乘以保險金額千分之四給付『癌症住院醫療保險』。」
      之記載，本件原告投保「新光新防癌終身壽險」其目的乃
      在原告不幸罹患癌症時，得藉由系爭保險之保險金給付，
      以減輕原告因治療癌症及相關併發疾病所造成之經濟損失
      ，兩造約定「為治療癌症為其直接目的而需住院治療者」
      用語之解釋，自當參考被告自訂樣本條文之解釋，方能符
      合兩造契約之真意，是所謂「為治療癌症為其直接目的而
      需住院治療」，解釋上，當包括以癌症為直接原因或癌症
      引起之併發症，方符合兩造契約之真意。本件被告雖復抗
      辯：原告於附表編號四之住院治療，因診斷書亦載有治療
      「左腳蜂窩性組織炎」等語，是該次治療應有7日為治療
      「左腳蜂窩性組織炎」，及原告93年7月11日原告接受肝
      臟移植，並於93年月7日出院後，原告就肝癌之直接治療
      已結束，其後如附表編號六、七號之治療均非因治療癌症
      而住院，其無庸給付保險金云云，惟查：
      1.附表編號四期間，原告住院接受治療，依該次住院診斷
        書記載，被告係因「左腳蜂窩性組織炎、肝癌、肝硬化
        」而住院接受治療，顯見此住院期間，原告係接受肝癌
        治療而住院，縱其住院期間兼治「左腳蜂窩性組織炎」
        ，並不礙原告為治療癌症為直接目的住院接受治療之事
        實，被告徒以原告於接受癌症治療時，併接受「左腳蜂
        窩性組織炎」治療，而拒絕給付保險金，顯無理由。
      2.又原告雖於93年7月11日接受肝臟移植，並於93年月7日
        出院，然該次肝移植確係為治療肝癌而施作之手術，如
        該次手術後，原告之肝臟如同一般人之肝臟正常運作，
        當可謂原告所受肝癌症狀根除，惟如該次肝臟之治療無
        法使原告之肝功能運作，回復未罹患肝癌前之狀況，自
        不何能謂原告肝癌所引發之症狀已根治，其後續因治療
        肝癌所作移植肝臟手術所衍生之併發症，自應採對原告
        有利之解釋，即移植肝臟所衍生相關併發症之治療，亦
        屬治療肝癌所施之行為，如不為此解釋，其無異禁止罹
        患肝癌者從事移植肝臟之治療方式治療，按移植肝臟乃
        為根治肝癌，以免卻保險人之風險承擔，然移植肝臟風
        險大，且併發症多，為一般人所明知，原告為根治肝癌
        免除保險人承擔之風險，而從事換肝治療，就該移植肝
        臟治療所生相關併發症，竟不得再受系爭防癌保險之保
        障，顯失事理之平，是依前述，本件原告以換肝治療肝
        癌而造成相關併發症之事後治療，解釋上仍屬治療肝癌
        所為之治療，方屬合理。本件原告固於93年7月11日接
        受肝臟移植，並於93年月7日出院，惟其於93年8月29日
        ，因移植肝臟後併發之肝臟急性排斥、急性肝炎住院治
        療，並於93年9月7日出院；及於93年12月13日，再因再
        因移植肝臟後併發之排斥性黃疸、C型肝炎發作、茵血
        症、腎衰竭住院治療，並於94年1月28日出院，該等治
        療，均屬治療系爭肝癌相關之治療，應屬保險事故之範
        圍，被告自應依約理賠，被告拒絕相關治療之理賠，自
        無理由。
（二）本件原告於附表所示之期間計有144日，為治療系爭肝癌
      而住院，依兩造系爭保險條款第16條約定，被告應依住院
      日數，按日給付保險金額50萬元之千分之四即2000元之住
      院治療保險金，被告應給付原告之金額為288000元（即
      2000元X144日）。
（三）又依系爭保險條款第18條約定，「原告因第16條情形（即
      治療癌症）住院治療者，於出院後，被告公司依其癌症住
      院治療保險金給付日數，每日按保險金額千分之二點四（
      即1200元）給付癌症出院後療養保險金，但每次出院後給
      付日數最高以20日為限。」，依附表所示，原告固有7次
      住院治療，然其所各得請求被告給付之癌症出院後療養保
      險金請領日數，依序各為6日、20日、20日、12日、20日
      、10日、20日，合計108日，被告應給付之癌症出院後療
      養保險金為129600元（1200元X108日）。
（四）另卷附之系爭新光防癌終身壽險條款，其條款後並有批註
      條款存在，而該批註條款固是於85年4月26日奉准修正而
      加入之條款，然參諸卷附該批註條款之記載，該條款乃沿
      用兩造所訂保險契約條款（即72年度台財融第163661號保
      單條款），修改而來，其修改後內增加給付之保障，對原
      告較為有利，參諸原告投保之期間為76年11月17日，至96
      年11月17日，該批註之修訂在保險期間內，於修訂後，原
      告仍有按年繳納保費續約，是自85年度修改後起，即應以
      該修訂後之保單條款，列入兩造契約內容，是原告主張兩
      造保險契約條款，應有該批註適用，於法有據。依該批註
      第1條「被保險人在本契約有效期間，且在癌症責任開始
      日後，第一次經醫師診斷確定罹患癌症者，本公司依下表
      約定給付初次罹患癌症保險金（保險金額之百分之十二即
      6萬元），本條初次罹患癌症保險金之給付，每一被保險
      人，以一次為限」，是原告主張被告依此條款，亦應給付
      原告6萬元初次罹患癌症保險金，於法有據。再者，系爭
      新光新防癌終身壽險批註條款第2條「被保險人在本契約
      有效期間，且在癌症責任開始日後，初次經醫師診斷確定
      罹患癌症者，並依醫師之囑附以門診醫療方式於具有診斷
      及治療癌症設備，且依照醫療法領有開業執照，並設有病
      房收治病人之公、私立醫院接治療者，本公司依其實際治
      療次數，每次按下表給付癌症門診醫療保險金（保險金額
      千分之二點四即1200元），但其癌症門診保險金之給付，
      在本契約同一保單年度內最高不得超過九十次。原告主張
      其得向被告申領上開約定之癌症門診醫療保險金，亦屬有
      據。又原告發現癌症治療期間，曾門診治療46次，為兩造
      所不爭執，並有病歷可參，已如前述，是原告依此批註第
      2條款約定，自得請求被告給付55200元之癌症門診醫療保
      險金。
（五）基上，原告合計得請求被告理賠之保險金額為532800（
      288000+129600+60000+55200=532800)元，扣除被告已為
      給付之339200元，被告應再給付之保險金額為193600元。
四、綜上所述，原告基於保險契約保險金給付請求權之法律關係
    ，請求被告給付193600元，及自追加起訴狀繕本送達翌日（
    即94年7月16日）起，至清償日止，按年息百分之計算之利
    息，即屬正當，應予准許，惟原告逾此部分之請求，則無理
    由，應予駁回。
五、本件為訴訟標的金額在50萬元以下之簡易訴訟，於原告勝訴
    部分，應依職權宣告假執行。原告為假執行宣告之聲請，不
    過促使本院發動職權，本院無庸就駁回部分為假執行准駁之
    裁判，附此敘明。至於被告就原告勝訴部分，陳明願供擔保
    請准宣告免為假執行，經核無不合，爰酌定相當擔保金額，
    併准許之。
六、本件判決之基礎已臻明確，兩造其餘攻擊防禦方法及舉證，
    核與判決無影響，爰不另一一論述，附此敘明。
七、訴訟費用負擔及假執行宣告之依據：民事訴訟法第79條、第
    83條第1項前段、389條第1項第3款、第392條第2項。
中      華      民      國    95  年    4  月   14    日
                    臺灣臺中地方法院民事庭第二庭
                              法  官    涂秀玲
以上為正本係照原本作成。
如不服本判決，應於送達後廿日內，向本院提出上訴狀並表明上
訴理由，如於本判決宣示後送達前提起上訴者，應於判決送達後
廿日內補提上訴理由書（須附繕本）。
中      華      民      國    95  年    4   月    14  日
                              書記官
附表
編號  住院始日   出院日期  醫院名稱    日數 備註
 一   92/10/08   92/10/13  童綜合醫院  6
 二   92/11/05   92/11/24  童綜合醫院  20
 三   93/02/04   93/02/24  童綜合醫院  21
 四   93/04/27   93/05/08  童綜合醫院  12
 五   93/07/11   93/08/07  童綜合醫院  28
 六   93/08/29   93/09/07  童綜合醫院  10
 七   93/12/13   94/01/28  童綜合醫院  47   於93/12/29
                                            轉診三軍總
                                            醫院附設民
                                            眾診療服務
                                            處住院
（以下空白）


司法院資訊處製作；財團法人民間司法改革基金會備份。
